臺灣高等法院花蓮分院刑事判決　　 94年度上更(一)字第70號
上　 訴　 人　臺灣臺東地方法院檢察署檢察官
上訴人即被告　甲○○
選任　辯護人　乙○○律師
右上訴人因被告傷害致死案件，不服臺灣台東地方法院93年度訴
字第64號中華民國93年10月29日第一審判決（起訴案號：臺灣台
東地方法院檢察署93年度偵字第1660號），提起上訴，本院判決
後，經最高法院發回更審，本院更為判決如下：
    主  文
原判決撤銷。
甲○○無罪。
    理  由
一公訴意旨略以：甲○○因與鄭盈堂前女友歐秀金交往，引起鄭
  盈堂不滿，鄭盈堂遂於民國92年7月1日下午 3時30分許持西瓜
  刀1 把，騎乘機車前往臺東縣卑南鄉○○村○○○街115巷7號
  歐秀金住處前空地，見甲○○即大聲喊稱：「電話是不是你接
  的（臺語發音）」等語，並以右手持上開西瓜刀自上而下揮砍
  甲○○左後腦、脖子及左後背等處，甲○○遂與鄭盈堂發生扭
  打，並於奪取西瓜刀後，基於傷害之犯意繼續與鄭盈堂扭打，
  其間出拳傷及鄭盈堂腹部，引發鄭盈堂胃出血，又持西瓜刀揮
  砍鄭盈堂，鄭盈堂即以左手捧握住西瓜刀之刀刃部分以阻止甲
  ○○之攻擊，鄭盈堂竟不顧鄭盈堂係握住西瓜刀之刀刃，即強
  行從鄭盈堂手中將西瓜刀抽出，致鄭盈堂虎口割傷大量流血，
  終致鄭盈堂因流血過多不治死亡，因認甲○○涉犯刑法第277
  條第2項、第1項之傷害致死罪云云。
二訊據被告矢口否認其有傷害鄭盈堂之犯行，並辯稱：伊不認識
  被害人鄭盈堂，案發當時鄭盈堂突如其來地持西瓜刀向伊揮砍
  ，伊已渾身是血，當時情勢緊張，伊是為了自衛才與鄭盈堂搶
  刀，伊並無傷害鄭盈堂之意思等語。
三查：
  (一)本案起訴檢察官於犯罪事實欄載稱：「．．．甲○○遂與鄭
    盈堂發生扭打，並於奪取西瓜刀後，基於傷害之犯意，繼續
    與鄭盈堂扭打，．．．又持西瓜刀揮砍鄭盈堂，鄭盈堂即以
    左手握住西瓜刀刀刃部分阻止甲○○之攻擊，甲○○竟不顧
    鄭盈堂係握住西瓜刀之刀刃部分，即強從鄭盈堂手中將西瓜
    刀抽出，致鄭盈堂左手虎口割傷大量流血．．．」等語，似
    指被告在其被鄭盈堂持西瓜刀砍傷後，已經於扭打中將鄭盈
    堂手中之西瓜刀奪下，並因此而取得優勢地位後再持西瓜刀
    揮砍鄭盈堂；但又於「證據並所犯法條欄」三敘明：「
    本件被害人（指鄭盈堂）所受刀傷僅有左手虎口深切創，而
    此刀傷係被告與被害人爭奪西瓜刀時所致，被告並無在搶到
    西瓜刀後繼續持西瓜刀砍刺被害人．．．」前後顯有重大矛
    盾，合先敘明。
  (二)本件原審判決認定：被告於案發當時突遭鄭盈堂砍殺而受傷
    ，雖鄭盈堂旋被在場之史泰雄、歐光雄等人架開導致鄭盈堂
    手中之西瓜刀掉落地面，但因鄭盈堂仍企圖繼續砍殺被告，
    因而與被告爭奪西瓜刀，故被告（抓住刀柄）與鄭盈堂（抓
    住刀刃）互相爭奪西瓜刀時，鄭盈堂對被告實施之不法侵害
    尚未過去，被告奪刀之行為仍屬正當防衛等情，經核其事實
    之認定及法律上之判斷俱無不當，茲引用原審判決就此部分
    事實認定及法律判斷所記載之理由及證據（見原審判決書理
    由欄一(四)）。
  (三)又被告自鄭盈堂手中奪取西瓜刀後（當時鄭盈堂已經因被告
    抽刀行為而受有前述左手虎口深切傷），雖曾聲稱要砍鄭盈
    堂，並作出揮砍鄭盈堂之動作，但事實上並未砍殺鄭盈堂，
    且被告此部分行為係發生在鄭盈堂因與被告奪刀而身受左手
    虎口深切傷（致命傷）之後等情，已經證人史泰雄、歐光雄
    、潘景文於原審審理時到庭明確結證屬實。檢察官上訴意旨
    仍將被告奪刀並企圖砍殺鄭盈堂行為之時點，錯置於鄭盈堂
    身受左手虎口深切傷（致命傷）之前，乃至於誤認被告所受
    不法侵害已經過去而不符合正當防衛之要件，經核尚不足取
    。
  (四)另鄭盈堂係因「腹部鈍傷的胃出血」及「左手虎口的銳器深
    切創出血」造成出血性休克致死，固經法務部法醫研究所法
    醫師鑑定明確，並有法務部法醫研究所92年9月4日法醫所
    醫鑑字第1030號鑑定書在卷可按。但被告自始即堅決否認鄭
    盈堂所受前述「腹部鈍傷的胃出血」傷害係伊所為，而案發
    當時因鄭盈堂突如其來持刀砍殺被告，故有史泰雄、歐光雄
    、潘景文等多人在現場參與勸架及阻擋，當時情勢甚為混亂
    等情，已經史泰雄、歐光雄、潘景文等人於原審審理時明確
    結證在卷，且卷內並無任何積極證據足以證明鄭盈堂所受前
    述「腹部鈍傷的胃出血」傷害係由被告所造成，自不得以推
    測之詞逕為不利於被告之認定。原審依罪疑唯輕之原則，就
    此部分為有利於被告之認定，經核並無違誤。檢察官上訴意
    旨仍執推測之詞指摘原審判決此部分事實之認定不當，亦不
    足取。
四原審判決雖認定被告與鄭盈堂奪刀時仍然處於「現在不法侵害
  」之狀態而有正當防衛規定之適用，但以：被告除強行自鄭盈
  堂手中抽出西瓜刀外，尚可以喝令被害人鬆手，或稍加使力使
  被害人受傷鬆手等傷害較小之方式為防衛。況被告已明知己方
  人數占有優勢，鄭盈堂已稍受箝制，鄭盈堂又係以左手搶拾刀
  刃，大可與在場其他人一同將鄭盈堂制伏，無須強行自鄭盈堂
  手中猛力抽出西瓜刀。又鄭盈堂左手虎口傷勢嚴重，經法務部
  法醫研究所鑑定結果，被告左手虎口之傷勢係經人用力分次抽
  出刀刃所造成，顯見被告在鄭盈堂已遭利刃割傷之情形下，仍
  一味強行抽出西瓜刀，終致鄭盈堂受到嚴重之傷害，因而認定
  被告具有傷害之犯意而屬防衛過當。惟查：鄭盈堂於案發當時
  持西瓜刀砍殺被告，造成被告頭部要害長達8公分及6公分之撕
  裂傷，有彩色照片及署立台東醫院驗傷診斷證明書附卷可稽（
  見警詢卷第37頁、偵查卷第72頁）。而鄭盈堂所持用之西瓜刀
  極為鋒利，已經本院當庭勘驗不虛（見本院卷第39頁），若持
  之以傷人，極易造成身體深切傷而危及生命。雖鄭盈堂於被告
  受傷後，已因在場其他人出面阻止而未能繼續逞兇，但從鄭盈
  堂仍可伸出左手搶取西瓜刀，且握住刀刃不放之情節以觀，鄭
  盈堂之身體顯然並未完全受到壓制而有繼續逞兇之可能。而鄭
  盈堂持刀砍殺被告頭部要害於先，又奮力奪刀企圖繼續逞兇於
  後，其有殺害被告之意思，甚為明顯。對已經身受刀傷之被告
  而言，奪刀以求自保，實屬當下求生意志下之本能反應，吾人
  已難期待任何人處於類此性命攸關之危險情境，仍然保有冷靜
  客觀之分析能力。況依法務部法醫研究所之鑑定結果，鄭盈堂
  之左手虎口傷勢係因被告多次抽刀所造成之結果，益見被告並
  非一開始即猛力抽刀，以及鄭盈堂具有不惜一切奪刀繼續逞兇
  之決意。綜合上情以觀，與其深責被告拒絕放棄奪刀以求自保
  ，毋寧質疑鄭盈堂為何不鬆手以避免自己手掌虎口受傷？本院
  認為：被告遭受鄭盈堂砍殺頭部要害時，已經身處生死一線間
  ，此時又再面臨鄭盈堂奪刀繼續追殺之威脅，傾其全力阻止鄭
  盈堂再行奪刀繼續逞凶，顯有必要；而鄭盈堂以緊握刀刃之方
  式奮力奪刀，甚至在被告一再抽刀後仍然不肯放手，才是其左
  手虎口遭受嚴重深切傷之根本原因。任何人處於此千鈞一髮之
  情境，奮力奪刀已可認為防衛自己之本能反應，如以事後冷靜
  之分析，認為被告仍可有其他之選擇而認被告防衛過當，對於
  一位正在進行自我防衛之受害者而言，顯然失之過苛且本末倒
  置。原審以被告防衛過當而論處被告罪刑，顯於情理有悖。
五原審失察，遽予論罪科刑，顯有未合，被告上訴意旨否認犯罪
  ，為有理由，應予撤銷改判，諭知被告無罪之判決。
六據上論斷，應依刑事訴訟法第373條、第369條第1項前段、第
  364條、第301條第1項前段，判決如主文。
本案經檢察官李土城到庭執行職務。
中    華    民    國    94    年    8     月    26    日
                  審判長法  官  謝志揚
                        法  官  蔣有木
                        法  官  何方興
以上正本證明與原本無異。
如不服本判決，應於送達後10日內，向本院提出上訴狀。其未敘
述理由者，並應於提出上訴狀後10日內向本院補提理由狀 (須附
繕本)。
                        書記官  劉妙娘
中    華    民    國    94    年    8     月    26    日
